臺灣高雄地方法院刑事判決　　　　　　 96年度交易字第192號
公　訴　人　臺灣高雄地方法院檢察署檢察官
被　　　告　丙○○
選任辯護人　任進福律師
上列被告因業務過失傷害案件，經檢察官提起公訴（95年度偵續
字第310號），本院判決如下：
    主    文
丙○○無罪。
    理    由
壹、程序部分：
一、按被告以外之人，於審判外之言詞或書面陳述，除法律有規
    定者外，不得作為證據；又被告以外之人於檢察事務官、司
    法警察官或司法警察調查中所為之陳述，與審判中不符時，
    其先前之陳述具有較可信之特別情況，且為證明犯罪事實存
    否所必要者，得為證據，刑事訴訟法第159 條第1 項、第15
    9 條之2 分別定有明文。是被告以外之人於司法警察（官）
    調查中所為之陳述如與審判中相符時，因該陳述並不符合刑
    事訴訟法第159 條之2 有關傳聞例外之規定，即不得作為認
    定本案犯罪事實有無之證據。查證人即告訴人丁○○、目擊
    證人乙○○於警詢中之陳述，係屬被告以外之人審判外之陳
    述，為傳聞證據，然與其等於本院審理時之陳述係一致。是
    依上開說明，丁○○、乙○○兩人警詢中之陳述，即不得作
    為認定本案犯罪事實有無之證據，而無證據能力。
二、按被告以外之人於偵查中向檢察官所為之陳述，除顯有不可
    信之情況者外，得為證據，刑事訴訟法第159 條之1 第2 項
    定有明文。查證人丁○○、乙○○於偵查中經具結後向檢察
    官所為陳述，雖均屬傳聞證據；惟依現階段刑事訴訟法規定
    ，檢察官係代表國家偵查犯罪、實施公訴，依法有訊問被告
    、證人、鑑定人權利之人；而實務運作時，檢察官偵查中向
    被告以外之人所取得之陳述，原則上均能遵守法律規定，不
    致於違法取供，故可信度極高，且被告丙○○、辯護人復未
    具體指出上開證人之陳述，有何顯然不可信之情況；又上開
    證人均經本院傳喚到庭作證，已經充分行使反對詰問權。則
    證人丁○○、乙○○前於偵查中向檢察官所為之陳述，依上
    開規定，得作為本案證據。
三、按被告以外之人於審判外之陳述，雖不符前4 條之規定，而
    經當事人於審判程序同意作為證據，法院審酌該言詞陳述或
    書面陳述作成時之情況，認為適當者，亦得為證據，刑事訴
    訟法第159 條之5 定有明文。查勞工保險傷病診斷書，係告
    訴人丁○○為請領勞工保險給付及提出其他民、刑事訴訟之
    特定之目的而就醫，由醫師為其診療後，應其要求所出具之
    診斷證明書，因其所記載之內容，具有個案性質，係屬被告
    以外之人於審判外之陳述，然公訴人、被告及其辯護人於審
    判程序均同意作為證據，且經本院審酌該證據作成情況，係
    醫師本於診療結果所為，並無不適當之情形，是依上開規定
    ，認得作為本案證據。
貳、實體部分：
一、公訴意旨略以：被告丙○○係址設高雄市○○區○○街17號
    「新光玻璃行」之負責人，為從事玻璃相關工程業務之人，
    於民國94年4 月21日，在台南市○○路430 號，僱用告訴人
    丁○○施作採光罩工程（下稱本案工程）時，應注意雇主對
    防止有墜落、崩塌等之虞之作業場所引起之危害，應有符合
    標準之必要安全衛生設備；雇主不得設置不符中央主管機關
    所定防護標準之機械、器具，供勞工使用，且依當時狀況，
    又無不能注意之情形，竟疏未注意及此。嗣告訴人於同日下
    午2 時27分許，在上開地點從事採光罩工程，以玻璃吸盤吸
    住玻璃往上提之際，因玻璃吸盤周圍橡膠硬化，無法與玻璃
    接觸面密合穩定吸住玻璃而脫落，使丁○○從5 樓摔落至4
    樓，致胸椎受傷合併雙下肢癱瘓及頸椎受傷；因認被告涉犯
    刑法第284 條第2 項後段之業務過失致重傷罪嫌云云。
二、按犯罪事實應依證據認定之，無證據不得認定犯罪事實；又
    不能證明被告犯罪者，應諭知無罪之判決，刑事訴訟法第15
    4 條第2 項、301 條第1 項分別定有明文。次按刑事訴訟法
    第161 條已於91年2 月8 日修正公布，其第1 項規定：檢察
    官就被告犯罪事實，應負舉證責任，並指出證明之方法；因
    此，檢察官對於起訴之犯罪事實，應負提出證據及說服之實
    質舉證責任；倘其所提出之證據，不足為被告有罪之積極證
    明，或其指出證明之方法，無從說服法院以形成被告有罪之
    心證，基於無罪推定之原則，自應為被告無罪判決之諭知，
    最高法院92年台上字第128 號判例可資參照。
三、公訴人認被告涉有上開罪嫌，無非以告訴人之指訴、證人乙○○之證述、被告之供述，及勞工保險傷病診斷書為其論據
    。訊據被告堅詞否認有何上開業務過失致重傷犯行，辯稱：
    已將本案工程施工部分轉包予告訴人承攬，由告訴人雇用乙○○施做，是伊並非兩人雇主，不負有相關注意義務；另提
    供告訴人等使用之玻璃吸盤狀況良好，並無老化情事，本案
    係告訴人操作不當所致，伊亦無過失等語。經查：
  (一)按勞動契約當事人之勞工，具有下列特徵：1.人格從屬性，
    即受雇人在雇主企業組織內，服從雇主權威，並有接受懲戒
    或制裁之義務。2.經濟從屬性，即受雇人並不是為自己之營
    業勞動而是從屬於他人，為該他人之目的而勞動。3.勞務專
    屬性，即親自履行，不得使用代理人。4.納入雇方生產組織
    體系，並與同僚間居於分工合作狀態。而公訴人雖以告訴人
    、證人乙○○之證述，認兩人係受被告僱用施作本案工程，
    然查：
  1.乙○○雖證稱案發後被告有給付其1 天新台幣（下同）2,00
    0 元工資，共6,000 元等語（見偵(四)卷第57頁、院卷第58、
    60頁），惟其亦已證稱：被告說「工地玻璃讓我們包」，未
    談報酬如何計算，是事後去領錢時被告給我日薪2,000 元等
    語（見偵(四)卷第57、58頁），及稱：案發前，我並不知道將
    來施做本案工程之報酬要跟誰拿；是案發後，我跟被告說不
    然一天算2,000 元好了等語明確（見院卷第64頁）。足見本
    案工程施做前，雙方並未就「由何人給付報酬」、「報酬如
    何計算」為約定，核與一般僱傭之常態必然會約定工資給付
    數額、時間、方式顯然有別；況乙○○甚至表示係由伊與告
    訴人承包本案工程之玻璃安裝（見偵(四)卷第57頁），核與證
    人甲○○所證：被告向我承攬玻璃部分工程後，又將本案玻
    璃安裝之施工部分，以20,000元轉包給告訴人等語相符（見
    院卷第48、53頁）。從而，被告事後雖有支付乙○○6,000
    元之事實，然尚難認定即為工資之給付，而推定雙方間有僱
    傭契約存在。
  2.另告訴人於本院審理時雖證稱：施作本案工程1 天2,000 元
    ，做完會叫我去領云云（見院卷第66頁）；然其前於偵查中
    卻證稱：被告和我事先並未約定工資金額云云（見偵(二)卷第
    28 頁） ，兩者相互矛盾，顯難信為真實，則無從認定其與
    被告間有由被告1 天給付2,000 元工資之約定，是亦無從依
    此推論雙方間有僱傭契約存在。
  3.告訴人於審理時雖證稱：本案工程施工時，被告總共去了3
    次；至於我的朋友雖然也有到現場，但只是去找我聊天，沒
    有幫忙施做云云（見院卷第70頁）；然與乙○○所證：本案
    工程係由我與告訴人兩人施做，總共做了4 天，被告只有第
    1 天吊玻璃時有到場，每次施做時間都是由告訴人通知我；
    第1 天我和告訴人還有自行找來同業義務幫忙支援，這不是
    被告要求、交代的；案發當天我們有喝1 瓶保力達及3 罐啤
    酒等語相違（見院卷第58、60、62、65頁）。衡情證人乙○○係告訴人之友，與被告則無交誼，所證並無偏袒被告可能
    ，自較與本案有直接利害關係之告訴人證言為可採。而依乙○○上開所述，被告於其等施工時，既然大部分時間皆未到
    場，實際上不可能就其等之到場時間、工作狀況、是否飲酒
    等勞務提出之品質、狀態為監督、管理，顯然雙方關係並不
    具有前揭僱傭契約中「人格從屬性」之特徵。況告訴人與乙○○在被告未要求、交代情形下，還自行拜託同業幫忙施做
    ，兩人此舉顯然係為自己之目的計算，即為求工程早日順利
    完成之目的所為，而與僱傭契約之無論特定目的是否完成，
    又是否能及早完成之單純提供勞動力而從屬他人勞動之「經
    濟從屬性」特徵，及親自履行不得使他人代替之「勞務專屬
    性」特徵皆相左。從而，依本案工程實際施做情形，尚難認
    被告與告訴人、乙○○間確有僱傭關係存在；故被告辯稱與
    告訴人間係承攬關係，伊非告訴人之雇主等語，即屬可採。
  4.按稱承攬者，謂當事人約定，一方為他方完成一定之工作，
    他方俟工作完成，給付報酬之契約；約定由承攬人供給材料
    者，其材料之價額，推定為報酬之一部，民法第490 條定有
    明文。查本案工程中之材料費即訂購玻璃價金，雖係由被告
    支付，然依上開法條規定，僅該玻璃價額非承攬報酬之一部
    而已，並不影響承攬契約之效力。又將材料吊至施做現場之
    吊車費用，雖亦由被告給付，然亦無礙於玻璃運抵現場後，
    被告將其餘「安裝至定點、完成固定及防水」工作交由告訴
    人承攬之約定。換言之，被告非不得僅將「玻璃安裝至定點
    並完成固定及防水」之工作轉包予他人承攬，故單由被告自
    行支付玻璃材料費、吊車費，並無從推斷被告與告訴人間即
    不可能有承攬關係存在。
  (二)按過失犯罪中行為人對特定危險是否有客觀之注意義務，應
    參酌專業分工法理及專業技術成規，並考慮行為人在特定時
    空所處之實際情況以定之。查被告既已將本案玻璃安裝完成
    工作轉包予告訴人承攬，並非告訴人之雇主，業如前述，即
    無依勞工安全衛生法設置防止墜落、崩塌等必要安全設備之
    注意義務；且依前開所述，亦難苛責被告基於定作人身分，
    於刑法規範上負有前述設置必要安全設備之業務注意義務，
    故難認被告就承攬人即告訴人施工造成之重傷結果，有應注
    意義務之違反之業務上過失存在，自亦不得以刑法上之業務
    過失致重傷罪相繩。
  (三)告訴人雖證稱其墜落係因被告所提供之玻璃吸盤老化滑脫之
    緣故云云（見院卷第67、68頁）；然告訴人之告訴，係以使
    被告受刑事訴追為目的，當不得以之作為認定被告犯行之唯
    一證據。而證人乙○○雖稱：我第一次使用時就發現該吸盤
    吸不住，也有跟被告說，而告訴人當天就是因此而在提起玻
    璃時摔倒云云（見院卷第61頁）；惟其對於檢察官關於「你
    剛說前一次就發現吸盤吸不住，為何當天還拿該吸盤出來用
    ？」之詢問，答稱「因為前一次的玻璃比較厚，當天的玻璃
    比較薄，我們認為該吸盤吸力雖然不夠，但是還堪用」等語
    （見院卷第63頁）。可見其在事故發生前，亦認該玻璃吸盤
    可吸附當日施工之玻璃；又墜落事故發生後，乙○○並未親
    自以該玻璃吸盤試驗是否果有無法吸附玻璃之情事，則其前
    開關於「告訴人當天就是因為吸盤吸不住，而在提起玻璃時
    摔倒」之所證，顯係無相關經驗作為基礎之單純臆測之詞，
    難信為真實。又可能導致告訴人墜落之原因眾多，例如個人
    不慎腳滑、飲酒導致平衡感欠佳、未正確使用玻璃吸盤等，
    並非僅有吸盤吸力不足之唯一因素；況且，告訴人當日使用
    之該玻璃吸盤並未扣案及送鑑定，是否有老化而吸力不足，
    致無法吸附當日施做之玻璃等情，均無從認定；加以其他可
    能導致告訴人墜落之原因亦無以排除，是無從逕以告訴人有
    墜落之事實，即斷定必然係因該玻璃吸盤本身品質不佳所致
    ；從而，亦無從認定被告應就告訴人之墜落負相關過失責任
    。
  (四)從而，告訴人雖於施做本案工程過程中不慎墜落，而受有胸
    椎受傷合併雙下肢癱瘓及頸椎第一及第二半脫位之傷害，有
    勞工保險傷病診斷書可證；惟依前開說明，尚無法證明被告
    於該結果之發生具有過失，自難令被告負擔相關過失責任。
四、綜上所述，公訴人所提供之證據既無從證明被告係雇用告訴
    人、乙○○從事本案工程施做之雇主，亦無從證明告訴人墜
    落係因被告提供之玻璃吸盤老化所致，即無從成立公訴人起
    訴之前揭犯行。此外，復查無其他積極事證足認被告有何公
    訴人所指之犯行，既不能證明其犯罪，自應為被告無罪之諭
    知。
據上論斷，應依刑事訴訟法第301 條第1 項，判決如主文。
本案經檢察官戊○○到庭執行職務。
中　　華　　民　　國　　96　　年　　6 　　月　　12　　日
                  鳳山刑事第二庭  審判長法  官  黃建榮
                                        法  官  譚德周
                                        法　官  洪珮婷
以上正本證明與原本無異。
如不服本判決，應於收受送達後10日內向本院提出上訴書狀。
中　　華　　民　　國　　96　　年　　6 　　月　　12　　日
　　　　　　　　　　　　　　　　　　　　書記官  賴朱梅
